【裁判字號】    94,訴,5245
【裁判日期】    950227
【裁判案由】    拆屋還地
【裁判全文】
臺灣臺北地方法院民事判決              94年度訴字第5245號
原      告  丙○○
訴訟代理人  莊勝榮律師
被      告  丁○○
            乙○○
上列當事人間請求拆屋還地等事件，本院於民國九十五年一月二
十六日言詞辯論終結，判決如下：
    主    文
被告丁○○、乙○○應將坐落台北市○○區○○段3小段321地號
土地上即台北市○○路78號面積18平方公尺（如附件所示Ａ、Ｂ
部分）之建物拆除，並將上開土地返還原告。
被告丁○○、乙○○應給付原告新台幣玖萬零玖佰拾陸元，及
自民國94年1月1日起至返還前項土地之日止按月給付原告新台幣
仟柒佰貳拾陸元，暨被告丁○○自民國94年10月1日起、被告
乙○○自民國94年12月7日起，均至清償日止，按年利率5%計算
之利息。
原告其餘之訴駁回。
訴訟費用由被告負擔十分之九，餘由原告負擔。
本判決第1項於原告以新台幣捌拾肆萬柒仟元供擔保後，得假執
行。但被告如以新台幣貳佰拾伍萬捌仟元為原告預供擔保後，
得免為假執行。
本判決第2項於原告以新台幣伍萬壹仟元供擔保後，得假執行。
但被告如以新台幣壹拾伍萬零伍佰伍拾貳元為原告預供擔保後，
得免為假執行。
原告其餘假執行之聲請駁回。
    事實及理由
一、按被告於訴之變更或追加無異議，而為本案之言詞辯論者，
    視為同意變更或追加。民事訴訟法第255條第2項定有明文。
    查本件原告起訴時原以丁○○為被告，聲明求為判決命：（
    一）被告丁○○應將坐落台北市○○區○○段3小段321地號
    土地上即台北市○○路78號面積18平方公尺（如附件所示Ａ
    、Ｂ部分）之建物拆除，並將上開土地返還原告。（二）被
    告丁○○應給付原告新台幣（下同）181,872元，及自民國
    94年1月1日起至返還土地之日止，每月給付原告7,452元，
    暨自起訴狀繕本送達翌日（按即94年10月1日）起至清償日
    止，按年利率5%計算之利息。（三）願供擔保，請准宣告假
    執行。嗣於訴訟繫屬中之94年11月17日具狀追加上開土地上
    建物之共有人乙○○為被告（其另追加該建物之現使用人甲○○為被告，請求甲○○應遷離上開房屋及土地部分另以裁
    定駁回），並改為請求判決命：（一）被告丁○○、乙○○
    應將坐落台北市○○區○○段3小段321地號土地上即台北市
    ○○路78號面積18平方公尺（如附件所示Ａ、Ｂ部分）之建
    物拆除，並將上開土地返還原告。（二）被告丁○○、乙○○應給付原告181,872元，及自94年1月1日起至返還上開土
    地之日止，每月給付原告7,452元，暨自起訴狀繕本送達翌
    日起至清償日止，按年利率5%計算之利息。（三）願供擔保
    ，請准宣告假執行（見本院卷第30頁）。被告均無意見而為
    本案之言詞辯論，依上開規定，並訴訟經濟之原則，尚無不
    合；又被告丁○○聲明如受不利判決，願供擔保請准宣告免
    為假執行，依共同訴訟人中一人之行為有利於共同訴訟人，
    其效力及於全體之規定，其效力自及於共同被告乙○○，均
    合先敘明。
二、原告主張：其於85年8月2日起將其所有坐落台北市○○區○○段3小段321地號面積18平方公尺土地（即如附圖所示Ａ、
    Ｂ部分）出租予共同被告甲○○使用，租賃期間自85年8月2
    日起至86年8月1日止，租金為每月13,000元，甲○○遂在上
    開土地上興建房屋（下稱系爭建物），詎86年8月1日租期屆
    滿後，甲○○並未返還上開土地，經其訴請本院判決命甲○○拆屋還地，經本院93年度訴字第3484號民事判決其勝訴確
    定在案，惟因系爭建物於91年11月間即由被告丁○○、乙○○拍定買受（目前仍由甲○○占有使用），故迄今無法執行
    。而系爭建物雖由被告丁○○、乙○○所取得，惟渠等占有
    上開土地並無法律上原因，屬無權占有，爰依民法第767條
    之規定請求被告丁○○、乙○○拆屋還地。又上開土地於89
    年至92年申報地價為每平方公尺51,360元，於93年申報地價
    為每平方公尺49,680元，依土地法第97條、第105條之規定
    ，其於92年間所受相當於租金之損害為92,448元（51,360元
    x18平方公尺x10%），於93年間所受相當於租金之損害則為
    89,424元（49,680元x18平方公尺x10%），每月損害為7,452
    元，爰另依不當得利之法律關係請求被告丁○○、乙○○賠
    償其自92年1月起所受之租金損害，即92年、93年間所受之
    租金損害181,872元（92,448+89,424 ），及自94年1月起至
    返還上開土地之日止，按月給付7,452元等語。並聲明：（
    一）被告丁○○、乙○○應將坐落台北市○○區○○段3 小
    段321地號土地上即台北市○○路78號面積18平方公尺（如
    附件所示Ａ、Ｂ部分）之建物拆除，並將上開土地返還於原
    告。（二）被告丁○○、乙○○應給付原告181,872元，及
    自94年1月1日起至返還上開土地之日止按月給付原告7,45 2
    元，暨自起訴狀繕本送達翌日起至清償日止，按年利率5%
    計算之利息。（三）願供擔保，請准宣告假執行。
三、被告丁○○、乙○○以：渠等於應買系爭建物時並不知悉係
    坐落於他人土地之上，應屬善意，依民法第952條之規定，
    對上開土地自適法有使用收益權，受利益有法律上原因，故
    非不當得利。縱認渠等使用收益上開土地無法律上原因，惟
    因系爭建物位於狹小巷弄內，面積零碎，生活機能蕭條，且
    目前為共同被告甲○○所占住並無租金收入，渠等利用系爭
    建物之經濟價值及所受利益極微，參諸台北市財政局酌定同
    區相距不遠之土地租金比率亦不過5%，原告依土地申報總價
    之10%核計使用利益，顯屬過高，應予酌減等語，資為抗辯
    。並均聲明：（一）原告之訴駁回。（二）如受不利益判決
    ，願供擔保請准宣告免為假執行。
四、兩造不爭執之事實：
（一）系爭台北市○○區○○段3小段321地號土地為原告所有。
      曾於85年8月2日起將上開土地面積18平方公尺（即如附圖
      所示Ａ、Ｂ部分）出租予甲○○使用，租賃期間自85年8
      月2日起至86年8月1日止，租金為每月13,000元，甲○○
      遂在上開土地上興建系爭建物。嗣於86年8月1日租期屆滿
      後，甲○○並未返還上開土地，經原告訴請本院判決命甲○○拆屋還地，經本院93年度訴字第3484號判決原告勝訴
      確定在案，惟因系爭建物於91年11月間由被告拍定買受（
      目前仍由甲○○占有使用），故迄今無法執行。
（二）系爭建物現況與本院93年度第3484號案卷內現場照片相同
      （見本院卷第46頁）。兩造均同意毋庸再行履勘。
（三）上開土地之申報地價92年間每平方公尺51,360元，93年間
      每平方公尺為49,680元（見本院卷第46至48頁）。
五、得心證之理由：
（一）原告主張之事實，已據其提出與所述相符之租賃契約、本
      院93年度第3484號民事判決、土地複丈成果圖及地價謄本
      等件為證，並為被告丁○○、乙○○所不爭執，且經本院
      調取本院93年度第3484號民事卷、94年度執字第8256號執
      行卷宗查核屬實，自足信原告主張為真實。惟原告主張被
      告等無權占有上開台北市○○段○○段第321地號土地，被
      告應將占用原告土地部分之建物拆除並返還土地予原告，
      及應給付原告181,872元，暨自94年1月1日起至返還土地
      之日止，按月給付原告7,452元等語，則為被告所否認，
      並以前揭詞情置辯。是本件所應審酌者為：被告是否有權
      占用原告所有之上開土地？原告得請求被告丁○○、乙○○給付占用上開土地之租金利益數額應為若干？經查：
   1、按所有人對於無權占有或侵奪其所有物者，得請求返還之
      。民法第767條前段定有明文。經查，原告主張甲○○於
      承租其所有上開土地期間興建系爭建物，嗣於86年8月1日
      租賃契約終止後，甲○○並未將上開土地返還予原告，係
      無權占有原告所有上開土地，經其本於所有權及契約之法
      律關係請求甲○○將上開土地如附圖Ａ、Ｂ所示（面積18
      平方公尺）土地上之建物拆除，並將上開土地返還原告，
      及給付律師費用五萬元、自86年8月2日起至93年8月1日止
      之違約金45萬4千860元、自起訴狀繕本送達翌日（即93年
      8月28日）起至清償日止，按年息百分之5計算之利息，及
      自93年8月2日起至返還系爭土地之日止，按月給付其5,41
      5元之違約金，獲勝訴判決確定在案，有本院93年度訴字
      第3484號民事判決附卷可稽。而系爭建物雖於91年11月間
      移轉所有權於被告丁○○、乙○○，惟被告丁○○、乙○○與原告間，並未就上開土地之使用收益另為約定，此據
      被告丁○○於本院言詞辯論期日中自認伊就土地部分沒有
      使用權等語在卷（見本院卷第22頁）。足見被告丁○○、
      乙○○占有原告所有之上開土地，亦無任何占有權源，亦
      屬無權占有原告所有之上開土地。從而，原告以上開土地
      所有人地位，依據民法第767條前段之規定請求被告丁○○、乙○○拆屋還地，即屬有據。
   2、被告丁○○、乙○○自91年11月間即無權占有原告所有之
      上開土地，既如前述，是被告丁○○、乙○○自91年11月
      起即無法律上原因受有使用系爭土地之利益，並致原告受
      有相當於土地租金之損害，被告之受利益與原告之受損害
      間有因果關係，依民法不當得利之規定，被告丁○○、乙○○自應將其自91年11月起所受相當於系爭土地租金之利
      益返還予原告。被告雖辯稱其於應買系爭建物時並不知該
      建物係坐落於他人土地之上，應屬善意，依民法第952 條
      之規定自適法有使用收益權云云，惟查，系爭建物乃被告
      丁○○、乙○○拍定取得，衡情渠等於參與應買時應知悉
      系爭建物坐落土地之所有權並非屬甲○○所有，渠等必已
      先查證甲○○對該土地究有無使用權源，渠等臨訟始辯稱
      不知系爭建物與土地乃分屬不同所有人云云，要與常情有
      違，並無可取。渠等辯稱於應買系爭建物時並不知該建物
      係坐落於他人土地之上，乃屬善意云云，自非可採。從而
      ，原告請求被告丁○○、乙○○賠償（返還）其自92年1
      月起所受相當於租金之損害（利益），亦非無據。
   3、按無法律上之原因而受利益，致他人受損害者，應返還其
      利益；又故意不法侵害他人之權利者，負損害賠償責任；
      民法第179條、第184條第1項前段分別定有明文。又按無
      權占有他人之房屋，依社會通常觀念可能獲得相當於租金
      之利益（最高法院61年台上字第1695號判例意旨參照）。
      查本件被告為無權占有原告所有之上開土地，既如前述，
      原告自得依上開規定請求被告返還相當於租金之不當得利
      。而查，基地租金之數額，除以基地申報地價為基礎外，
      尚須斟酌基地之位置，工商業繁榮之程度，承租人利用基
      地之經濟價值及所受利益等項，並與鄰地租金相比較，以
      為決定，並非必達申報總地價年息百分之十最高額（最高
      法院68年台上字第3071號判例可資參照）。本件被告丁○○、乙○○占用上開土地之面積僅18平方公尺，而上開土
      地位於臺北市○○區○○路之巷內，屬老舊社區，生活機
      能蕭條，且目前仍為甲○○所占住（為原告所不爭），並
      無租金收入，被告利用系爭建物之經濟價值及所受利益尚
      屬極微；又參諸原告與甲○○於85年7月22日所定之租賃
      契約，其就上開土地亦僅約定租金為一年13,000元（見起
      訴狀，本院卷第3頁），為兩造所不爭，本院認本件土地
      租金之計算應以申報總地價年息之5%為適當。
（二）至甲○○雖到庭陳稱系爭建物於日據時代就有，但原告之
      土地於66年才登記云云（見本院卷第37頁），惟系爭建物
      之現況與本院93年度第3484號案卷內現場照片相同等情，
      為兩造所不爭（見本院卷第46頁），而據本院93年度訴字
      第3484號案卷內現場照片所示，系爭建物係以鋼架結構搭
      蓋，一樓之建物四周牆壁澆灌水泥成形，二樓建物之四週
      則以鐵皮圍繞、前半部以帆布遮蓋，後半部以鐵皮遮蓋，
      顯見系爭建物並非建於日據時代，是甲○○上開所稱，尚
      不足為有利於被告之證據，併此敘明。
（三）查上開土地於89至92年之申報地價為每平方公尺51,360元
      ，93年申報地價為每平方公尺49,680元（此為兩造所不爭
      ），依土地法第97條、第105條之規定，原告於92年間相
      當於租金之損失為46,224元（51,360元x1 8平方公尺x5%
      ），於93年間相當於租金之損失為44,712元（49,680元x1
      8平方公尺x5%），每月相當於租金之損失則為3,726元（
      44,712/12）。從而，原告請求被告丁○○、乙○○應返
      還自92年1月起所受相當於租金之利益為92年及93年租金
      利益為90,936元（46,224+44,712），自94年1月起之租金
      利益為每月3,726元。
六、綜上所述，被告丁○○、乙○○所有之系爭建物占有原告所
    有坐落台北市○○區○○段3小段321地號面積18平方公尺（
    如附件所示Ａ、Ｂ部分）之土地，為無權占有，既經論述如
    上，且依社會通念，顯受有相當於租金之利益，並致原告受
    損害，從而，原告依據所有權法律關係請求被告丁○○、乙○○應將上開土地上建物拆除，並將土地返還原告，另依不
    當得利之規定請求被告丁○○、乙○○應返還相當於租金之
    利益，於90,936元之範圍內，及自94年1月1日起至返還上開
    土地之日止，按月給付原告3,726元，暨自起訴狀繕本送達
    翌日（即被告丁○○自94年10月1日、被告乙○○自94年12
    月7日）起均至清償日止，按年利率5%計算之利息，為有理
    由，均應予准許。其餘逾上開金額以外之請求，則為無理由
    ，應予駁回。
七、假執行及免假執行之宣告：
    兩造陳明願供擔保，聲請宣告假執行或免為假執行，經核原
    告勝訴部分，合於法律規定，爰分別酌定相當之擔保金額宣
    告之；原告其餘假執行之聲請，因訴之駁回而失所依據，不
    予准許。
八、因本案事證已臻明確，兩造其餘主張陳述及所提之證據，均
    毋庸再予審酌，附此敘明。
九、訴訟費用負擔之依據：依民事訴訟法第78條、第79條、第85
    第1項前段。
中    華    民    國    95    年    2     月    27    日
                民事第一庭    法      官  張明輝
以上正本係照原本作成
如對本判決上訴，須於判決送達後20日內向本院提出上訴狀
中    華    民    國    95    年    2     月    27    日
                              法院書記官  周其祥
附錄：
民事訴訟法第392條
法院得宣告非經原告預供擔保，不得為假執行。
法院得依聲請或依職權，宣告被告預供擔保，或將請求標的物提
存而免為假執行。
依前項規定預供擔保或提存而免為假執行，應於執行標的物拍定
、變賣或物之交付前為之。


司法院資訊處製作；財團法人民間司法改革基金會備份。
